【裁判字號】    95,簡上,31
【裁判日期】    951031
【裁判案由】    給付保險金
【裁判全文】
臺灣嘉義地方法院民事判決              95年度簡上字第31號
上  訴  人  丙○○
被上訴人    新光產物保險股份有限公司嘉義分公司
法定代理人  甲○○
訴訟代理人  乙○○
            丁○○
上列當事人間給付保險金事件，上訴人對於中華民國95年3月27
日台灣嘉義地方法院嘉義簡易庭95年嘉簡字第62號第一審判決，
提起上訴，本院於中華民國95年10月18日言詞辯論終結，判決如
下：
    主  文
上訴及假執行之聲請均駁回。
第二審訴訟費用由上訴人負擔。
    事  實  及  理  由
一、上訴人於原審起訴主張：
（一）訴外人朱瑞玉於民國93年04月8日下午4時40分許，駕駛車
      牌號碼0453-JB號自用小客車，沿嘉義縣水上鄉○○○○
      ○路由西往東方向行駛時，適有上訴人騎乘車牌號碼
      LXH-399號重機車沿嘉義縣水上鄉○○○○○路由東往西
      ，途經一六八線二十六公里三五０公尺岔路欲左轉時，訴
      外人朱瑞玉原應注意車輛行駛時，應注意車前狀況並隨時
      採取必要之安全措施，竟疏於注意，致撞及上訴人之車輛
      ，使上訴人受有右側脛股與腓股開放性骨折之傷害，並經
      診斷無好轉可能，造成「一下肢三大關節中，有一大關節
      遺存顯著運動障害」之情形，而符合修正前強制汽車責任
      保險殘廢給付標準表第11級之殘廢等級。而訴外人朱瑞玉
      與被告間訂有強制汽車責任保險契約，保險期間為自92年
      10 月2日起至93年10月1日止，保險證號碼為1303ab0384
      號，爰依強制汽車責任保險法第11條第1項、第25條第1、
      2、4 項、第34條之規定，向訴外人朱瑞玉所駕駛系爭汽
      車之保險人即被上訴人請求殘廢理賠金新臺幣（下同）19
      萬元。原審為上訴人敗訴之判決，其上訴聲明：（一）原
      判決廢棄。（二）被上訴人應給付上訴人19萬元及自起訴
      狀繕本送達翌日起至清償日止按週年利率百分之五計算之
      利息。（三）第一、二審訴訟費用由被上訴人負擔。（四
      ）上訴人願供擔保請准宣告假執行。
（二）對被上訴人抗辯事項所為之答辯：
   (1) 強制汽車責任保險制度設置，主要係為保障受害人，雖修
      正前強制汽車責任保險法第26條第3款明文規定（94 年2
      月5日修正改列為第28條第1項第2款），保險人對於受害
      人因從事犯罪之行為所致之體傷、殘廢或死亡，不負給付
      保險金之責任，然基於其設置目的係為保障受害人，就所
      謂「犯罪行為」不宜擴大適用，而應予限縮解釋，否則於
      被保險人依法亦應負賠償責任之時，若因被害人之行為，
      即得免除保險人之賠償責任，將不當加重被保險人之責任
      。而刑法第185條之3服用酒類不能安全駕駛而駕駛之公共
      危險罪，其立法目的乃為維護交通安全，然飲酒之行為本
      身，並不具反社會性，乃因飲酒至相當程度，致不能安全
      駕駛，有危害他人之虞，始於政策上立法予以處罰，究與
      一般犯罪行為本身具有反社會性者有別。
    (2)又修正前強制汽車責任保險法第26條關於保險人除外責任
      事項之立法理由，其第1、2款乃為避免道德危險，第3款
      乃為避免與公序良俗有所抵觸，除此之外，並認保險人不
      得任意援引其他理由拒絕給付保險金。而汽機車駕駛人酒
      後不能安全駕駛而駕車，固有其可責性，惟其可責性究與
      過失肇事致他人受傷或死亡同屬刑法明文處罰範圍之犯罪
      行為，並無二致，而與公序良俗無涉。
    (3)再本件車禍之發生，雖與上訴人酒醉駕車失控有關連性，
      惟並非上訴人著手或開始實施另一故意犯罪行為所引起，
      與修正前同法第26條第3款所定「受害人或受益人從事犯
      罪之行為所致者」應以「故意」為要件，並不相符。
二、被上訴人答辯：
    被上訴人雖承保訴外人即被保險人朱瑞玉所有車牌號碼為
    0453-J B號自用小客車（以下簡稱系爭車輛）之強制汽車責
    任保險，保險期間自92年10月2日起迄93年10月2日止，且訴
    外人朱瑞玉於93年04月8日下午4時40分許，駕駛系爭車輛沿
    嘉義縣水上鄉○○○○○路由西往東方向行駛時，因疏於注
    意車前狀況，致撞及上訴人之車輛，使上訴人受有右側脛股
    與腓股開放性骨折之傷害，並造成「一下肢三大關節中，有
    一大關節遺存顯著運動障害」之情形，然本件上訴人因服用
    酒類超過法定標準值，經檢測血液酒精濃度為275mg/dl，換
    算吐氣酒精濃度為1.375毫克，且無照駕駛重機車、左轉彎
    車未讓直行車先行致撞擊系爭車輛而肇事。而強制汽車責任
    保險法雖以保障汽車交通事故受害人為首要目地，其除外責
    任應加以限制，然修正前強制汽車責任保險法第26條之除外
    規定，其中第1、2款屬道德危險，第3款則與公序良俗有所
    抵觸，故修正前強制汽車責任保險法第26之規定係為避免道
    德危險之發生及維護公共秩序與善良風俗，且防止受害人依
    恃使用道路之汽、機車有投保強制責任險，發生事故必獲保
    險給付，而恣意從事犯罪行為，故就受害人從事犯罪行為應
    不予給付保險金。本件上訴人酒醉駕車，而酒醉駕車因於道
    路上存有極大之風險，其雖難謂有直接故意肇事之情，然對
    事故之發生實非已有預見及放任發生之情，自屬強制汽車責
    任保險法第26條之犯罪行為，被上訴人自得不予給付。並聲
    明：（一）上訴駁回。（二）第二審上訴費用由上訴人負擔
    。
三、本院之判斷：
（一）上訴人於93年4月8日下午4時40分許，騎乘車牌號碼LXH-3
      99 號重機車沿嘉義縣水上鄉○○○○○路由東往西，途
      經一六八線二十六公里三五０公尺岔路欲左轉時，與訴外
      人朱瑞玉駕駛被告所承保強制汽車責任險之系爭車輛發生
      碰撞，上訴人因此受有右側脛股與腓股開放性骨折之傷害
      ，並經診斷無好轉可能，造成「一下肢三大關節中，有一
      大關節遺存顯著運動障害」之情形，而車禍發生時，上訴
      人血液酒精濃度為27 5mg/dl，換算吐氣酒精濃度為1.375
      毫克，且上訴人因服用酒類，不能安全駕駛動力交通工具
      而駕駛，判處拘役五十日，如易科罰金，以三百元折算一
      日確定，有上訴人提出之本院94年度嘉簡字第82號判決、
      確定證明書、全民健康保險殘廢診斷書、勞工保險局核定
      通知書等為證，並為被上訴人所不爭執，自堪信為真實。
（二）按保險人對於受害人因下列情事所致之體傷、殘廢或死亡
      ，不負給付保險金之責任：一、受害人或受益人與被保險
      人或加害人串通之行為所致者。二、受害人或受益人之故
      意行為所致者。三、受害人或受益人從事犯罪之行為所致
      者。修正前之強制汽車責任保險法第26條定有明文（94年
      2 月5日修正改列為第28條，並刪除上述第1款，而將修正
      前之26條第2、3款修正為第28條第1項第1、2款，本件車
      禍肇事係發生於修正前，依實體從舊之原則，自應適用舊
      法）。此規定應在於限制被害人因犯罪行為使保險事故發
      生而獲取不當之利益，及保障保險人僅需於事前經其評估
      ，並願承受之風險範圍內負擔可能給付保險金之利益。故
      汽車交通事故受害人係因從事犯罪行為致體傷、殘廢或死
      亡時，其無向保險人請求給付保險金之權利，又僅須受害
      人之行為違反刑罰規範，即屬「從事犯罪行為」，並不以
      經檢察官偵查起訴、法院審理判刑為必要；惟所謂「從事
      犯罪行為致體傷、殘廢或死亡」，除受害人係從事犯罪行
      為外，尚須以受害人之體傷、殘廢或死亡與其犯罪行為間
      有因果關係為要件。本件上訴人主張其遭被上訴人承保訴
      外人朱瑞玉駕駛之汽車撞擊，造成無法恢復之殘廢等級第
      十一級之狀態，被上訴人應給付殘廢保險金19萬元等語，
      被上訴人則以上訴人酒後駕車屬犯罪行為等語置辯。故本
      件首應審究者，厥為：（一）上訴人酒醉駕車是否屬修正
      前強制汽車責任保險法第26條第3項之犯罪行為？（二）
      上訴人之殘廢與其犯罪行為間是否有因果關係？爰一一論
      述如下：
    (1)上訴人違反刑法第185之3酒醉駕車是否屬修正前強制汽車
      責任保險法第26條第3項犯罪行為部分：
    按服用毒品、麻醉藥品、酒類或其他相類之物，不能安全
      駕駛動力交通工具而駕駛者，處一年以下有期徒刑、拘役
      或三萬元以下罰金，刑法第185條之3定有明文。該條所謂
      之「不能安全駕駛」，係抽象危險犯，並不以發生具體危
      險為必要，而呼氣酒精濃度已達每公升0.55毫克以上者，
      肇事率為一般正常人之10倍，堪認已達「不能安全駕駛」
      之標準。查上訴人於本件車禍發生後，經嘉義榮民醫院抽
      血測得其血液中酒精濃度為275mg/dl，換算吐氣酒精濃度
      為每公升1.375毫克，為上訴人所自承，足認上訴人於本
      件車禍發生時已達不能安全駕駛動力交通工具之程度無疑
      ，且上訴人業因違反上揭刑法規定遭判刑確定，亦如前述
      ，而飲酒行為本身雖不具有反社會性，然酒醉駕駛動力交
      通工具因其判斷力、控制力均屬薄弱，且於政府加強宣導
      與取締之狀況下，一般人均能知悉飲酒後駕駛屬高度風險
      行為，若仍恣意為之，顯屬置他人與自身安全不顧，雖難
      謂有直接肇事之情，然對事故之發生實屬有預見且放任發
      生，此種漠視他人安全法益之行為，其可責性遠高於因過
      失之疏忽行為造成他人法益侵害，難認不具反社會性。
    又再觀諸修正前強制汽車責任保險法第26條關於保險人除
      外責任事項之立法理由，其第1、2款乃為避免道德危險，
      第3款乃為避免與公序良俗有所抵觸，除此之外，並認保
      險人不得任意援引其他理由拒絕給付保險金。是該條第3
      款以因受害人從事犯罪之行為所致體傷、殘廢或死亡，保
      險人不負給付保險金之責任，乃以此時若給付保險金，將
      與公序良俗相抵觸。而汽機車駕駛人酒後不能安全駕駛而
      駕車，此種漠視他人法益之行為，其可責性遠高與過失肇
      事致他人受傷或死亡之疏忽行為，此種放任自身處於無法
      安全駕駛之狀態，亦難謂與公序良俗無涉。
    又強制汽車責任保險乃為使汽車交通事故所致受害人儘速
      獲得合理救濟而實施之一種政策性保險，屬第三人責任險
      。再所謂責任保險，乃在於被保險人對於第三人依法應負
      賠償責任，而受請求時，應由責任保險人負賠償之責，以
      承擔被保險人之責任並保障受害之第三人，故依責任保險
      之原理，保險人是否應給付保險金，應以保險人與被保險
      人之契約關係而定，保險人得否主張除外條款，亦應以保
      險契約之當事人即被保險人有無涉及道德與違反公序良俗
      之行為為斷，至受害人之行為是否有其他可責性，本非屬
      責任保險應審究之部分，惟修正前強制汽車責任保險法第
      26 條另就受害人之行為規定為除外不賠之事由，雖可能
      導致因被害人之行為，即得免除保險人之賠償責任，將不
      當加重被保險人之責任，且與責任保險保障受害人之目的
      相違，然此為立法者之立法選擇，縱欲避免此種投保之被
      保險人因受害人不當行為反無法獲得保險保障之情形，應
      就修正前強制汽車責任保險法第26條第2、3款此種與被保
      險人無涉之除外行為，即修正後第28條第1項第1、2款基
      於被保險人應受有責任保險契約之保障，而採目的性限縮
      解釋修正前第26條之所謂保險人不負給付保險金責任，僅
      限於受害人即受益人對保險人無修正前強制汽車責任保險
      法第27條之保險金直接給付請求權。至受害人基於侵權行
      為損害賠償請求權對被保險人為請求，於被保險人應負擔
      之損害賠償額度內且符合強制汽車責任保險給付範圍內，
      被保險人仍得對保險人為請求，此種目的性限縮解釋，即
      可避免造成被保險人因其本身無法掌控之受害人之行為反
      無法獲得保險制度之保障，亦不違反立法者欲避免受害人
      因違反道德與公序良俗之行為獲取不當利益之立法本旨。
    綜上所述，上訴人因飲用酒類不能安全駕駛，違反刑法第
      185 之3規定之行為，屬修正前強制汽車責任保險法第26
      條第3款之犯罪行為。
    (2)上訴人之殘廢與其犯罪行為間是否有因果關係部分：
      查上訴人與訴外人朱瑞玉於93年4月8日車禍肇事，雖訴外
      人朱瑞玉行駛於嘉義縣水上鄉○○○○○路由西往東方向
      時，原應注意車前狀況並隨時採取必要之安全措施，而疏
      於注意，致撞擊上訴人，惟上訴人斯時途經一六八線二十
      六公里三五０公尺岔路於道路分隔島缺口處欲左轉時，當
      時情形亦屬天晴無雨、日間自然光線，路面無缺陷，視距
      良好，為上訴人所不爭執，則上訴人於轉彎前本即可輕易
      看見對向訴外人朱瑞玉來車，竟未暫停於路面分隔島之缺
      口，即決定貿然轉彎前行，顯見上訴人因酒醉駕車影響其
      判斷能力與控制能力，至減低其評估危險及應變措施之能
      力，是上訴人酒醉駕車致未能安全駕駛之犯罪行為，亦應
      為造成其車禍殘廢之原因。從而，上訴人酒醉駕車之犯罪
      行為，與其車禍殘廢結果間應有因果關係，被上訴人抗辯
      上訴人殘廢係因其酒醉駕車之犯罪行為所致一節，應屬可
      採。
四、綜上所述，上訴人酒後駕車致不能安全駕駛而發生本件車禍
    事故，並造成自身殘廢，其犯罪行為與殘廢間具有相當因果
    關係，是依修正前強制汽車責任保險第26條第3款規定，被
    上訴人以受害人從事犯罪之行為致受害人受有殘廢之除外責
    任約定，拒絕理賠，應屬有據。從而，上訴人請求被上訴人
    應給付原告19萬元及自起訴狀繕本送達被上訴人翌日起至清
    償日止，按週年利率百分之五計算之利息為無理由，應予駁
    回。其假執行之聲請，因訴之駁回，已失所附麗，應併予駁
    回。原審為上訴人敗訴之判決，並駁回其假執行之聲請，並
    無不合，應駁回上訴人之上訴。至於上訴人於本院另提之假
    執行聲請，因本件上訴利益未逾民事訴訟法第466條所定之
    數額，本即無假執行之必要，且其聲請亦因其上訴業經駁回
    而失所附麗，應併予駁回。又兩造其餘主張陳述及攻擊防禦
    方法，核不影響本判決結果，爰不一一論述，附此敘明。
五、據上結論，本件上訴為無理由，依民事訴訟法第436條之1第
    3項、第449條第1項、第78條，判決如主文。
中    華    民    國    95    年    10    月    31    日
                  民事第一庭  審判長  法  官  林世芬
                                      法  官  吳芝瑛
                                      法  官  劉瓊文
以上正本證明與原本無異
本件不得上訴。
中    華    民    國    95    年    11    月    2     日
                                      書記官  王立梅


司法院資訊處製作；財團法人民間司法改革基金會備份。
